【裁判字號】    97,交上訴,100
【裁判日期】    971216
【裁判案由】    公共危險等
【裁判全文】
臺灣高等法院刑事判決               97年度交上訴字第100號
上  訴  人
即  被  告  丙○○
選任辯護人  法律扶助律師吳玲華
上列上訴人因公共危險等案件，不服臺灣基隆地方法院96年度交
訴字第31號，中華民國97年4月11日第一審判決（起訴案號：臺
灣基隆地方法院檢察署96年度偵字第5597號），提起上訴，本院
判決如下：
    主  文
原判決關於肇事逃逸及定執行刑部分撤銷。
丙○○駕駛動力交通工具肇事，致人受傷而逃逸，處有期徒刑柒
月。
    事  實
一、丙○○前因搶奪及違反懲治盜匪條例等案件，經臺灣板橋地
    方法院以84年度訴字第1940號判處有期徒刑三年八月及十五
    年，並定執行刑為有期徒刑十六年確定。又因搶奪案件，經
    臺灣宜蘭地方法院以86年度訴字第59號案件，判處有期徒刑
    一年六月確定；嗣經減刑為有期徒刑十六年八月，於民國93
    年4月1日縮短刑期假釋出監，現仍在假釋中，猶不知悔改。
二、丙○○於96年9月4日晚上9時50分許，駕駛其母蔡秀英所有
    車號9283-EB號自用小客車，沿基隆市○○區○○街由國立
    基隆高級商工職業學校往七堵火車站方向行駛，行經東新街
    1號及基隆市立明德國民中學前之彎道時，適有甲○○○騎
    乘並搭載其夫乙○○之AF6-903號重型機車，甫自隧道（涵
    洞）口駛出並左轉東新街後迎面駛至；丙○○原應注意在劃
    有分向限制線之路段，不得駛入來車之車道內，且應減速慢
    行，作隨時停車之準備，依當時情形，並無不能注意之情事
    ，乃竟疏未注意而貿然跨越中央分向線侵入對向車道行駛，
    致其小客車左前方保險桿與該機車之左側車身發生擦撞，甲○○○因此人車倒地，乙○○則彈坐於其小客車引擎蓋上，
    再因丙○○之倒車滑跌於路邊，使甲○○○受有顏面、肩部
    及肢體多處外傷，乙○○則受有頭頸部及肢體外傷等傷害（
    所涉過失傷害罪部分業經原審判處有期徒刑四月，上訴本院
    後撤回而確定）。詎丙○○明知其駕駛汽車肇事致人受傷，
    應對被害人採取即時救護之必要措施，以減少死傷或減輕其
    危險，竟萌肇事逃逸之犯意，未採取報案送醫等必要之救助
    行為，乃任由甲○○○、乙○○倒臥在地，於駕車肇事致人
    受傷後，僅略事暫停自車輛後照鏡觀察傷者，即因擔心相關
    後續責任逕自駕車前行並右轉該隧道口逃逸而去。嗣經乙○○記下該車車牌號碼，並由住居於附近之友人謝源裕報警處
    理，始循線查獲上情。
三、案經告訴人乙○○、甲○○○訴由基隆市警察局第三分局報
    請臺灣基隆地方法院檢察署檢察官偵查起訴。
    理  由
一、按被告以外之人於審判外之言詞或書面陳述，除法律有規定
    者外，不得作為證據。被告以外之人於審判外之陳述，經當
    事人於審判程序同意作為證據，法院審酌該言詞陳述或書面
    陳述作成時之情況，認為適當者，亦得為證據。當事人、代
    理人或辯護人於法院調查證據時，知有第159條第1項不得為
    證據之情形，而未於言詞辯論終結前聲明異議者，視為有前
    項之同意，刑事訴訟法第159條第1項及第159條之5分別定有
    明文。查本案被告以外之人於審判外之陳述，檢察官、被告
    及其選任辯護人均未爭執其得為證據之資格（見原審96年12
    月14日、本院97年6月30日準備程序筆錄），且迄本院辯論
    終結前，復未就該等證據之證據能力聲明異議，本院審酌上
    開證據並無違法取得之程序瑕疵，復無證明力過低等情形，
    依法均具有證據能力。
二、訊據上訴人即被告丙○○固不否認有於96年9月4日下午9時5
    0分許，駕駛車號9283-EB小客車行經基隆市○○區○○街1
    號前肇事地點，惟矢口否認有何肇事逃逸之犯行，辯稱：案
    發當時天候不佳，伊車速並不快，伊感覺車子有震動後，有
    停下來從後照鏡看後方，沒有發現什麼就駛離等語。惟查：
  (一)被告確有於前揭時地駕駛該小客車，跨越中央分向線駛入對
    向車道，其左前方保險桿擦撞由甲○○○騎乘自對向車道駛
    來之機車而肇事致人受傷之事實，業據被告於警詢供稱：伊
    有感覺擦撞到一部機車... 當時下雨... 伊行經明德國中前
    轉彎處，一部機車車大燈很亮，照到伊很刺眼，伊看不清楚
    對方而擦撞到該機車... 對方與伊對向行駛... 伊有踩煞車
    ，看一下後視鏡，伊駕駛的車速有慢下來，伊心想伊汽車駕
    照還在吊扣期間，怕警察到場後會開罰單，且對方沒有怎樣
    ，所以伊就駕車離開現場，伊沒有報警處理等語綦詳（見偵
    查卷第4至5頁）。於偵查中供稱：伊停車看一下，伊從後照
    鏡看不到他們機車倒地，所以伊才開走（見偵查卷第38 頁
    ）。於原審供稱：當時伊有停一下車，注意一下等語（見原
    審卷第48頁）；核與證人即告訴人甲○○○於警詢證稱：被
    告跨越車道逆向行駛到伊的車道，他的車速很快，伊無法閃
    避而被撞，被告撞到伊後有停車（見偵查卷第8頁）。於原
    審證稱：伊從涵洞出來左轉東新街，就看到前面一部車子逆
    向行駛侵占伊的車道，因為伊沒有地方閃就被撞上... 伊有
    看到乙○○在記車號... 被告就跑掉了等語互核相符（見原
    審卷第72、106頁），及證人即告訴人乙○○證述：伊在約
    五十公尺前看到被告的車時，他就是逆向開到我們的車道，
    ... 他因為倒車又往前開走，還是開在我們這邊的車道上，
    就開走了等語（見偵查卷第36、37頁）；在涵洞口伊看到一
    部車子逆向行駛，... 那部車佔據我們的車道... 撞到我們
    機車左後方等語（見原審卷第106頁），互核相符。此外並
    有道路交通事故談話紀錄表、補充資料表(二)、事故現場圖、
    調查報告表(二)、現場照片十六幀、診斷證明書（被害人所受
    傷勢之證明）、疑似道路交通事故肇事逃逸追查表等在卷可
    稽（見偵查卷第14至29頁）。被告自白，核與事實相符，應
    堪認定。
  (二)被告於原審及本院審理時雖辯稱：案發當時為夜間9時許且
    下雨，視線不良，而伊正處轉彎之處速度較慢，未能察覺伊
    有擦撞到機車，伊並無肇事逃逸之故意云云。惟依案發現場
    攝得之照片所示，告訴人機車向右傾倒，左側車殼破損，自
    小客車左前方保險桿處有磨擦受損之痕跡，有照片十六幀附
    卷可參（見原審卷第23至29頁），足見當時撞擊之力道非輕
    ，撞擊之聲響必不小，絕非僅係輕微之擦撞。且自小客車均
    有照後鏡，被告又非開車新手，斷無可能不知已經發生車禍
    而有人倒地受傷之理。被告另辯稱當時雨勢很大，然告訴人
    則稱當時雨已停，經本院函詢交通部中央氣象局案發當時肇
    事地點是否有下雨，經回覆以：本局基隆市七堵區無氣象觀
    測站等語，有該局97年8月15日中象參字第0970008850號函
    一件附卷可憑（見本院卷），固無從為不利於被告之認定，
    然縱使當時雨勢非小，被告視線受有阻礙，然兩車之擦撞既
    非輕微，已如前述，則在車內之被告自能感覺其震動力之強
    大，更何況告訴人乙○○已證述其被彈到被告車輛引擎蓋上
    ，有看到對方的臉，對方有停一下還倒車等語，已如上述，
    則豈能謂其誤以為屬於輕微之擦撞，而對方機車已經駛離？
    被告謂其不知車禍發生或撞到人云云，顯不可採。另基隆市
    警察局第三分局97年9月14日基警三分偵字第0970308162號
    函覆本院以：車禍肇事路口附近之監視系統當時屬於故障狀
    態，且鏡頭方向均未能監錄肇事地點，致實無法提供錄影帶
    等語（見本院卷），是被告選任辯護人此部分聲請亦無從為
    被告有利或不利之認定，附此指明。
  (三)又發生車禍後，被告是否明知已經致人受傷卻逕自逃逸而去
    ？就此證人即告訴人甲○○○證稱：當時路面雖仍濕潤，然
    已停止下雨。伊騎乘該部機車附載乙○○，自涵洞出來左轉
    東新街時，見一部車子逆向行駛前來，欲躲閃卻無處可躲，
    仍然被撞倒地，乙○○就飛出去，並趴在對方引擎蓋上等語
    （見偵查卷第8、36頁、原審卷第105頁）；證人即告訴人乙○○證稱：當時已經停止下雨，地面上仍然有水，伊搭乘妻
    甲○○○所騎乘之機車，自涵洞出來後即見一部汽車佔據車
    道而逆向行駛，便提醒伊妻注意，惟該機車左轉後雖已靠右
    行駛，仍被該汽車撞及左後方，其因而倒在該汽車之左引擎
    蓋上，並因而看清對方之臉頰；對方車子停一下，因其感覺
    對方轉動方向盤準備前行，便趕緊跳下引擎蓋，立於該車左
    方，剛好看見對方一邊開車向前移動，一邊往左後方觀看，
    其遂趕緊記下車號，並在當晚報警處理等語（見偵查卷第11
    、37頁、原審卷第107至108頁）。經核證人彼此之證述均屬
    前後一致，並無矛盾之處，自可採信。查甲○○○當時係人
    車倒地，乙○○當時係彈至被告汽車引擎蓋上，再滑跳下車
    ，被告自屬明知其肇事致人受傷無訛，乃竟倒車後逕自離去
    逃逸，未對被害人加以任何救助，亦未報警到場處理，其確
    有肇事逃逸之犯行，至為明確，上揭所辯，無非事後卸責之
    詞，委無可取，被告此部分犯行，堪以認定，自應依法論科
    。
三、按刑法第185條之4駕駛動力交通工具肇事致人死傷而逃逸罪
    之立法目的，乃為維護交通，增進行車安全，促使當事人於
    事故發生時，能對被害人即時救護，減少死傷，以保護他人
    權益並維護社會秩序。又其立法精神在於交通事故一旦發生
    ，且發生人員傷亡之情況，不論是撞人或被撞，或是因其他
    事故而造成死傷，只要是在駕駛動力交通工具過程內所發生
    者，參與這整個事故過程的當事人皆應協助防止死傷之擴大
    ，蓋如駕駛人於事故發生後，隨即駕車逃離現場，不僅使肇
    事責任認定困難，更可能使受傷之人喪失生命或求償無門。
    因此，本條所欲規範者乃當事人於交通事故發生時（不論其
    有無故意或過失）遺棄被害人於不顧的逃逸行為，故所謂駕
    駛動力交通工具肇事，乃指駕駛動力交通工具發生交通事故
    ，而非指因故意或過失導致事故發生而逃逸者，始成立本罪
    。故核被告丙○○所為，係犯刑法第185條之4駕駛動力交通
    工具肇事致人受傷而逃逸罪。
四、原審據以論罪科刑，固非無見。惟被告已與告訴人甲○○○
    、乙○○達成和解，有本院和解筆錄一份在卷可按（見本院
    97年度交附民字第47號和解筆錄），原審未及審酌，容有未
    洽。被告以其因未能察覺擦撞告訴人機車，主觀上自無逃逸
    之故意為由，提起上訴，固非有理由，惟原判決既有上開可
    議之處，自應由本院將原判決關於肇事逃逸罪及定執行刑部
    分撤銷。爰審酌被告於假釋中仍不知謹慎言行而再犯罪，未
    顧及用路人之行車安全，貿然於駕駛執照吊扣期間駕車，並
    於肇事致人受傷後隨即逃離現場，使被害人之生命身體處於
    高度風險之下，情節非輕，惟犯後終能與告訴人達成和解賠
    償其損害，暨其素行、教育智識程度、家庭生活狀況等一切
    情狀，量處如主文所示之刑。
據上論斷，應依刑事訴訟法第369條第1項前段、第364條、第299
條第1項前段、刑法第185條之4，判決如主文。
本案經檢察官田炳麟到庭執行職務
中    華    民    國    97    年    12    月    16    日
                  刑事第十庭審判長法  官  楊炳禎
                                  法  官  李春地
                                  法  官  朱光仁
以上正本證明與原本無異。
如不服本判決，應於收受送達後10日內向本院提出上訴書狀，其
未敘述上訴之理由者並得於提起上訴後10日內向本院補提理由書
（均須按他造當事人之人數附繕本）「切勿逕送上級法院」。
                                  書記官  王宜玲
中    華    民    國    98    年    1     月    10    日
附錄：本案論罪科刑法條全文
中華民國刑法第185條之4
（肇事遺棄罪）
駕駛動力交通工具肇事，致人死傷而逃逸者，處6月以上5年以下
有期徒刑。


司法院資訊處製作；財團法人民間司法改革基金會備份。
